臺灣高等法院刑事判決　　　　　　　　　　　　九十一年度交上更(一)字第三八號
　　上　訴　人　臺灣板橋地方法院檢察署檢察官
　　被　　　告　甲○○　男四十.
　　選任辯護人　丁中原　律師
　　　　　　　　李采霓　律師
右上訴人因被告過失致死案件，不服臺灣板橋地方法院八十七年度交訴字第一四三號
，中華民國八十八年六月二十九日第一審判決（起訴案號：臺灣板橋地方法院檢察署
八十七年度偵字第一一八五六號、第一二六七○號、第一三○八三號），提起上訴，
經判決後，最高法院發回更審，本院判決如左：
    主  文
上訴駁回。
    理  由
一、公訴意旨略以：被告甲○○係惠康百貨股份有限公司司機，為從事駕駛業務之人
    ，於民國八十七年四月十日二十一時四十分許，駕駛車牌ＢＬ－九四０號大貨車
    ，沿臺北縣土城市○○○路北上車道，由南往北方向行駛，途經北二高（國三公
    路四十二公里八二七公尺處），應注意車前狀況，並隨時採避煞措施以預防危險
    之發生，詎其無不能注意之情形，竟疏未注意，猶貿然以時速九十公里之速度前
    行，適有戊○○駕駛車牌ＧＫ－六九九六號搭載被害人趙淑惠之自用小客車，亦
    違規未保持安全距離且未讓直行車先行，即貿然變換車道至右側車道，致被告甲○○煞車未及，而撞及自用小客車右側拖行三十公尺，致被害人趙淑惠因而受有
    胸部、腹部內出血之重傷，送醫急救心肺衰竭死亡。因認被告甲○○涉犯刑法第
    二百七十六條第二項之罪嫌云云。
二、按犯罪事實應依證據認定之，無證據不得推定其犯罪事實，刑事訴訟法第一百五
    十四條定有明文。又認定不利於被告之事實，須依積極證據，苟積極證據不足為
    不利於被告事實之認定時，即應為有利於被告之認定，更不必有何有利之證據；
    且刑事訴訟法上所謂認定犯罪事實之積極證據，係指適合於被告犯罪事實之認定
    之積極證據而言，雖不以直接證據為限，間接證據亦包括在內，然而無論直接或
    間接證據，其為訴訟上之證明，須於通常一般之人均不致有所懷疑，而得確信其
    為真實之程度者，始得據為有罪之認定，倘其證明尚未達到此一程度，而有合理
    之懷疑存在時，自不能以推測或擬制之方法，以為有罪裁判之基礎，最高法院三
    十年度上字第八一六號、二十九年度上字第三一○五號、四十年度台上字第八六
    號、七十六年度台上字第四九八六號判例可資參照。
三、訊之被告甲○○堅決否認有業務過失致死犯行，辯稱：伊當時車速為八十公里不
    到九十公里，戊○○所駕駛之自小客車原在伊車之左前方，與伊車相隔二部轎車
    之距離即七、八公尺，他在短時間內偏向伊車道，伊無法防避，致撞到他車子右
    側前、後門中間等語。經查：
  (一)右揭時、地，被害人趙淑惠所搭乘戊○○駕駛之上開自小客車右側車身，遭被告
    甲○○所駕駛之上開自用大貨車撞擊，致該自小客車乘坐於駕駛座右方座位之被
    害人趙淑惠受傷後，送醫不治死亡之事實，業為被告甲○○迭於警訊、偵查、原
    審及本院審理中坦承不諱，核與證人戊○○及現場處理之警員丁○○分別於警訊
    、偵查、原審及本院調查中證述之情節相符，並有道路交通事故調查報告表、國
    道公路警察局第六警察隊樹林分隊道路交通事故調查處理暨審核陳報單、現場及
    車損照片十五幀在卷（參見相驗卷第九至十八頁）可稽，而被害人趙淑惠因本件
    車禍受有右顏面多處擦傷、胸部挫傷、右腹部皮下出血、四肢擦挫傷，經送醫急
    救後，仍因胸部、腹部內出血、心肺衰竭，於八十七年四月二十六日下午五時二
    十分許不治死亡，業經台灣板橋地檢署檢察官督同檢驗員到場相驗屬實，製有相
    驗筆錄、驗斷書、相驗屍體證明書及屍體照片十幀在卷（參見相驗卷第二七至三
    八頁），應甚明確，而堪認定。
  (二)依卷附上開警方所繪製之道路交通事故調查報告表上之現場圖、車禍現場及車損
    照片所示，被告甲○○及證人戊○○分別駕駛之上開兩車於國道第三號道路（即
    俗稱北二高）南往北車道第四十二公里八二七公尺處撞擊後，被告駕駛之自用大
    貨車左前保險桿接觸證人戊○○所駕駛之自小客車車身右側中段，被告之自用大
    貨車右前輪在路肩與外側車道間之分道線上、右後輪距路邊邊線零點一公尺、左
    後車輪在後述戊○○自小客車左前輪所遺刮地痕上微斜靜止在外側車道右側，外
    側車道上無明顯之被告自用大貨車煞車痕；證人戊○○之自小客車除左後角小部
    分突出於外側車道與中外車道間，車頭則呈由西南西斜向東北東方向，左後輪在
    中外與外側車道之分道線上，左前輪左距該分道線一點八公尺，右前輪右距中外
    車道與路肩間之分道線零點八公尺，停置於外側車道上，車身右側前、後車門間
    嚴重內凹扭曲（以Ｂ柱部分為最）、頂蓬上弓、前擋風玻璃碎裂，右後輪上端內
    潰、下側外暴，左前輪則反向外撇破胎、輪圈變形；且該自小客車在中外與外側
    車道間之分道線右側約零點六公尺處向右依序遺有二十八點五公尺長之右後輪拖
    地痕、三十公尺長之左前輪刮地痕與二十九點二公尺之右前輪拖地痕，右後輪拖
    痕始點距土城交流道北上出口匝道槽化線起點約八十公尺，該拖地痕與始點在其
    右前方之右前輪拖痕間距離初為一點四公尺，往兩車靜止處放大，散落物及碎片
    沿右揭拖刮痕散佈，應甚明確；又證人丁○○於原審八十七年九月十七日調查中
    結證稱：戊○○之自小客車Ｂ柱部位遭甲○○之大貨車撞擊，肇事現場未發現該
    大貨車煞車痕，僅令該大貨車車稍微後退以打開戊○○自小客車之車門救人，現
    場圖所繪戊○○之車靜止位置與照片所示相符，圖示二條拖地痕係戊○○之車所
    遺，卷附相片所示甲○○之大貨車左前輪與戊○○之車右後車輪間之白線係戊○○之車左前輪圈之刮地痕跡，戊○○車左後角往遠處延伸之白點為中外與外側車
    道間之分道線，撞擊點應在前開拖、刮地痕起始處等語（參見原審卷第二二頁）
    及於本院調查中結證稱：伊有移動大貨車一公尺左右，讓人可以救出來，小車沒
    有移動等語（參見本院卷第四四頁）；再參以證人戊○○於肇事當日即八十七年
    四月十日晚上十一時五十二分警訊中證稱：伊當時載送死者趙淑惠乘坐於前方乘
    客座，由台中欲回土城，時速八十公里，行駛於中外車道，預備下土城交流道，
    在後方外側車道有一部大貨車，伊打方向燈準備變入外側車道，大車就撞到伊的
    車，當時伊車與大車之距離伊不清楚等語（參見相驗卷第七頁），又於同年月二
    十七日檢察官偵查中證稱：「（是否要下交流道？）當時是要下交流道，但當時
    情況來不及下，就想跑到外車道再看情形。」等語（參見相驗卷第二四反面）。
    足見證人戊○○所駕駛之上開自小客車原行駛於國道第三號道路南往北車道第四
    十二公里八二七公尺處中外車道，因已逾原欲出口之土城交流道匝道，乃意圖駛
    至外側車道，遂準備緊急變換車道，而於車頭右偏進入外側車道尚未回正之際，
    遭行駛於外側車道之被告甲○○所駕駛之上開自用大貨車撞擊該自小客車之右側
    車身中間，堪予認定。
  (三)告訴人即被害人趙淑惠之父親乙○雖質疑被告甲○○肇事當時有超速及未為煞車
    之情形。惟查，被告甲○○於八十七年四月十日晚上十一時警訊中供稱：伊當時
    由嘉義欲往中和，車上載有籠車，總重十二公噸，時速八十至九十公里，當時伊
    見左前方即中外車道約二個車身距離，有部ＧＫ－六九九六號自小客車突然變換
    至外側車道，伊當時情急之下按喇叭並踩煞車，仍不及撞到該自小客車，伊並沒
    有注意到該自小客車是否有打方向燈等語（參見相驗卷第八頁），而於同年月二
    十七日檢察官偵查中供稱：伊看見ＧＫ－六九九六號自小客車突然右轉侵入伊前
    面車道，煞車不及就撞上該自小客車右後中間位置、伊當時車速為八十公里左右
    ，伊看到戊○○之車子只有七、八公尺等語（參見相驗卷第二一頁反面、第二五
    頁反面），又於本院調查中供稱：戊○○撞到伊時，伊發現他，按喇叭及踩煞車
    是同一時間做的等語（參見本院卷第二八頁），是被告對於其駕駛之自用大貨車
    距離戊○○駕駛之自小客車僅有二個車身即七、八之距，及其發現該自小客車突
    然變換車道時，同時有踩煞車與按喇叭之事實供述甚明。而被告所駕駛之自用大
    貨車於肇事現場雖經警員丁○○查無明顯之煞車痕，已如上述，然煞車隱痕亦屬
    煞車滑痕之一種，需要當場量測始得知悉，此有國道公路警察局第一警察隊隊長
    簡俊能著作之交通事故現場偵查技術一文中載述綦詳（參見本院卷第五六至五八
  頁），本件承辦警員丁○○係於夜間以目視查無煞車痕，白天去拍照亦未查覺，
    此為其於本院調查中結證明確（參見本院卷第三八頁），並有其於遠距離拍攝之
    現場照片二幀附卷（參見相驗卷第十二頁）可憑，顯見警員丁○○當場未以目視
    以外之設備確實量測是否有煞車隱痕，則尚難依證人丁○○上開查無明顯煞車痕
    之證言，即遽為否定被告於撞擊當時同時有煞車之事實；且依本案卷證所示，並
    無證據認定被告所為當時車速為時速八十公里至九十公里之供述不實，該速度於
    該路段係於高速公路速限時速九十公里之範圍，有卷附上開道路交通事故調查報
    告表可憑；再依卷附交通部台灣區○道○○○路局發布之高速公路煞車距離對照
    表所示（參見本院卷第六○頁），在平坦之路面，時速八十公里及九十公里，煞
    車距離分別為四十三點四四公尺及五十五點九四公尺，則依前進力量與自小客車
    之重量相抵致減少煞車距離之常情，核之被告於撞擊後推行證人戊○○之自小客
    車約三十公尺之距離，足認被告應有煞車之動作，否則於撞擊後如未煞車，自小
    客車之拖痕將更為加長，應甚明確。從而，被告所駕駛之自用大貨車於車禍撞擊
    當時之時速應為八十至九十公里，而於撞擊當時亦同時採行煞車之動作，殊堪認
    定。
  (四)證人戊○○於肇事當日即八十七年四月十日晚上十一時五十二分警訊中證稱：伊
    當時載送死者趙淑惠乘坐於前方乘客座，由台中欲回土城，時速八十公里，行駛
    於中外車道，預備下土城交流道，在後方外側車道有一部大貨車，伊打方向燈準
    備變入外側車道，大車就撞到伊的車，當時伊車與大車之距離伊不清楚等語（參
    見相驗卷第七頁）；於同年月二十七日檢察官偵查中稱：「（是否要下交流道？
    ）當時是要下交流道，但當時情況來不及下，就想跑到外車道再看情形。」、「
    （要變換車道時有無注意來車？）我有看到後面有大卡車，但有一段距離，約三
    十公尺左右，我要變到外車道就撞上了。」、「（要變換車道時速？）約四、五
    十公里。」、「我對於變換車道時有安全距離，我講的四、五十公里可能不正確
    ，可能有七、八十公里。」等語（參見相驗卷第二四至二六頁）；又於原審調查
    及本院調查中均證稱變換車道當時時速為七至八十公里等情無訛，惟其於原審審
    理中又證稱：伊回頭看被告之車，依經驗判斷約有三十公尺，至被撞約有二秒鐘
    云云（參見原審卷第九○頁），然證人戊○○如以時速七十或八十公里之速度行
    進，每秒分別行進十九點四四及二二點二二公尺，被告之自用大貨車於此時間內
    若以八十公里之時速行進，每秒行進二二點二二公尺，若以九十公里之時速行進
    ，每秒行進二五公尺，被告如欲追及戊○○之自小客車，就二車速度之差異，三
    十公尺之距離，每秒至多可追及五點五六公尺，需五秒四始得追及，而非二秒之
    時間，如兩車相距七、八尺，則二秒鐘應可追及，核與被告所辯兩車相距七、八
    公尺（約二秒追及）等情較為相合；且人之記憶通常隨時間之經過日漸模糊，證
    人戊○○初於警訊中尚稱不知與被告之大貨車之距離，如前所述，不可能於案發
    相當一段時間後反能清楚回憶當時之速度，且其於夜間從後視鏡查看，受兩相對
    移動及大貨車燈光刺眼之影響，應難測知與後車距離，顯見證人於原審審理中所
    證：伊回頭看被告之車，依經驗判斷約有三十公尺云云，即非屬實，況證人戊○○係本件車禍之肇事者之一，為其本身之利害關係，當有可能為偏頗之證述，自
    難採信其不實之證述，而被告所辯兩車相距七、八公尺時，戊○○突然變換車道
    等情，應堪採信。
  (五)從而，被告所辯：伊當時車速為八十公里不到九十公里，戊○○所駕駛之自用小
  客車原在伊車之左前方，與伊車相隔二部轎車暨七、八公尺之距離，他在短時間
    內偏向伊車道，致撞到他車子右側前、後門中間等情，即與事實相符，而堪採信
    。按汽車行駛於高速公路應依速限標誌指示；前後兩車間在正常天候狀況下，小
    型車於時速七十或八十公里時，最少應保持三十五或四十公尺之距離，而後車如
    為大型車，距離應為五十或六十公尺；且汽車在行駛途中，除遇特殊狀況外，不
    得變換車道，如欲變換車道時，應先顯示方向燈告知前後車輛，並保持安全距離
    及間隔，方得超越變換車道，高速公路交通管制規則第五條第一項、第六條第一
    項、第十條、第十一條分別定有明文。本件證人戊○○之自用小客車在中外車道
    時與外車道之被告所駕駛之自用大貨車，因非屬於同一車道，並無前後保持安全
    距離之問題；惟證人戊○○於變換車道時，即應遵守上開距離之規定，以免隔鄰
    車道被告之大貨車無法防免閃避而撞擊，詎證人戊○○因已超越所欲駛出之土城
    交流道匝道出口，急欲駛至外側車道，未保持安全間距離，於與被告之大貨車僅
    有七、八公尺之距離時，即將方向盤右轉，參以交通部六十六年十月二十七日交
    路六六字第一０二七五號函附「汽車行駛距離及反應距離一覽表」載一般汽車駕
    駛人平均反應力之四分之三秒，被告於時速八十公里時每秒行進二二點二二公尺
    ，則四分之三秒之距離約為十六點七公尺，該七、八公尺顯較被告反應距離為短
    ，是發生本件車禍，惟實難苛求被告甲○○能採取何種適當避讓措施之可能，則
    被告就本件車禍應無過失，此台灣省車輛行車事故覆議鑑定委員會交覆字第八八
    ００一二號覆議意見書亦同此認定，此有該意見書一份附卷（參見原審卷第六二
    頁）可參；至台灣省台北縣區車輛行車事故鑑定委員會八十七年六月四日北鑑字
    第八七三八二號鑑定意見書（參見相驗卷第四九至五○頁）漏未斟酌戊○○之自
    小客車驟然減速及能否期待甲○○於該自小客車猝變車道之短暫時限內反應，自
    難據為被告甲○○不利之認定。
  (六)至原審依憑警員丁○○繪製之道路交通事故調查報告表現場圖，自行按該圖所示
    比例尺測量戊○○之自用小客車右後輪拖地痕與中外及外側車道分道線距離為○
    點六公尺及該拖地痕與右前拖地痕距離為一點四公尺，惟證人丁○○於本院調查
    中結證稱：伊並沒有完全按照比例尺來繪圖，因圖面有限等語（參見本院卷第四
    六頁），且上開現場圖所載戊○○之自小客車右後拖痕實測距離為二八點五公尺
    ，圖示長度為八點四公尺，比例尺為一比三點三九，核與圖示比例尺一比二不符
    ，是原審依以上數據核算出戊○○變換車道之角度及距離，尚非有據，自難採信
    。又本件事證已明，告訴人乙○、丙○○要求再將本件卷證資料送專業鑑定機關
    鑑定被告於肇事時有無超速以明其有無過失，已無必要，附此敘明。
  (七)綜上所述，本件車禍係證人戊○○疏未保持安全距離，突然向右轉變換車道肇致
    ，被告甲○○駕駛上開自用大貨車於外側車道依規定速限正常行駛，猝遇戊○○
    之自小客車變換車道，因無注意及迴避之可能而避煞不及致生撞擊，尚難認被告
    對於該自小客車內被害人趙淑惠之死亡有何過失之可言，此外，查無被告甲○○
    有何其他業務過失犯行之積極證據，自屬不能證明其涉犯業務過失致死罪。
四、原審認被告犯罪不能證明而為被告無罪之諭知，經核並無違法及不當。公訴人循
    告訴人之請求而上訴，主張(一)被告甲○○對於左前方蘇車變換車道狀況，依道路
    交通規則第九十四條第三項規定，自應具有應注意之義務，且其為職業駕駛及當
    時被告戊○○變換車道前施打方向燈，且二車相距有三十公尺遠，外側車道右側
    有路肩及充分時間按喇叭之情事，案發時之情形顯非被告所不能注意，亦非不及
    採取避讓措施情況。(二)被告案發時煞車亦不向右避讓，反而直線前行衝撞戊○○
    之車，並拖行近三十公尺，而致使車內之趙淑惠死亡，被告自應負業務過失致人
    於死之罪責云云，為無理由，應予駁回。
據上論斷，應依刑事訴訟法第三百六十八條，判決如主文。
本案經檢察官劉家芳到庭執行職務。
中      華      民      國      九十一      年      十二    月  十八    日
                                臺灣高等法院交通法庭
                                    審判長法  官  宋      祺
                                          法  官  陳  坤  地
                                          法  官  雷  雯  華
右正本證明與原本無異。
如不服本判決應於收受送達後十日內向本院提出上訴書狀，其未敘述上訴之理由者並
得於提起上訴後十日內向本院補提理由書（均須按他造當事人之人數附繕本）。
                                          書記官  陳  思  云
中      華      民      國      九十一      年      十二    月  十九    日
